【裁判字號】    97,台上,517
【裁判日期】    970131
【裁判案由】    違反著作權法
【裁判全文】
最高法院刑事判決              九十七年度台上字第五一七號
上  訴  人  臺灣高等法院臺中分院檢察署檢察官
被      告  乙○○
            考用出版股份有限公司
兼上列被告
代  表  人  甲○○  女民國○○年○月○○日生
                    身分證統一編號：Ｚ000000000
                    住臺北市大安區○○○路○段357巷2號3樓
                    之2
上列上訴人因被告等違反著作權法案件，不服臺灣高等法院臺中
分院中華民國九十六年九月二十七日第二審判決（九十六年度上
訴字第一五一一號，起訴案號：臺灣臺中地方法院檢察署九十五
年度偵字第四六五號），提起上訴，本院判決如下：
    主  文
上訴駁回。
    理  由
一、關於著作權法第九十一條第二項部分
按刑事訴訟法第三百七十七條規定，上訴於第三審法院，非以判
決違背法令為理由，不得為之。是提起第三審上訴，應以原判決
違背法令為理由，係屬法定要件。如果上訴理由書狀並未依據卷
內訴訟資料，具體指摘原判決不適用何種法則或如何適用不當，
或所指摘原判決違法情事，顯與法律規定得為第三審上訴理由之
違法情形，不相適合時，均應認其上訴為違背法律上之程式，予
以駁回。本件原判決以公訴意旨略稱：被告乙○○（筆名簡單揚
）於民國八十五年間，與告訴人丁永耀（筆名丁萬里）簽訂合約
書，約明二人共同為成龍圖書有限公司合編「升二技微積分總複
習」上、中、下三冊，嗣該公司於八十九年間停印，並將著作權
歸還乙○○及丁永耀。詎乙○○意圖營利，未經丁永耀同意，於
九十一年間，擅自將上開三冊，局部刪減成上、下二冊，交由被
告甲○○為代表人之考用出版股份有限公司出版發行，並由五南
圖書經銷，迄今已發行第三版等情。因認乙○○、甲○○均涉犯
著作權法第九十一條第二項（原判決誤載為第一項）之意圖銷售
而擅自以重製之方法侵害他人之著作財產權罪嫌。經審理結果，
認為系爭「升二技微積分總複習」書籍係源起於八十年間乙○○
在補習班開授微積分課程，告訴人為其學生，乙○○見告訴人對
課堂所發微積分試卷均能考得高分，乃有請告訴人將試題及解題
內容編寫出版之意，遂於八十年七月間提供「微積分講義Ａ、Ｂ
、Ｃ、Ｄ」四本予告訴人，請告訴人編寫及解題，言明給付三萬
元（新臺幣）作為獎勵。嗣編寫即將完成時，雙方於八十二年七
月二十八日簽訂「共同編寫合約書」，約定相關權義事項。告訴
人與乙○○就系爭書籍上述合作之源起既均不爭執，該書籍之著
作權爭議自應以該「共同編寫合約書」內容為斷。綜觀「共同編
寫合約書」（見九十五年度偵字第四六五號偵查卷第二四至二五
頁）關於系爭書籍之創作過程，係乙○○將足以表達其教學創意
之講義資料交予告訴人編輯、整理、繕寫，且已設定具體之單元
、架構、內容，該資料係乙○○原始獨立完成之創作，具「原始
性」；而告訴人加以編輯、整理、繕寫該「原始性」資料，使之
呈現與原已存在之作品有可資區別之變化，足以表現告訴人之個
性，所為具「創作性」，是以乙○○與告訴人均為系爭書籍之著
作人，亦為共有著作財產權人。告訴人雖享有系爭書籍之著作財
產權，然依「共同編寫合約書」第二條約定，乙○○「有指示或
要求修改乙方（即告訴人）編寫內容之權利」，亦即就著作之內
部關係而言，乙○○對於該書籍之組織結構、編排次序、單元章
節等內容有指示或修改之主導權，是其嗣將「升二技微積分總複
習」三冊刪減成上、下二冊，與「共同編寫合約書」無違，不生
侵害告訴人著作權問題；再觀諸「共同編寫合約書」第四條，除
約定該書籍每版之增補、修訂、校對由乙○○及告訴人共同完成
外，更明文「其餘之所有事項，概由甲方（即乙○○）全權處理
，乙方（即告訴人）不得有異議」，是就著作之外部關係而言，
亦由乙○○主導，有權與出版社洽商出版事宜，故其將刪減成二
冊之書籍交由考用出版社出版發行，並無著作權法第九十一條第
二項罪責。本件依檢察官所提出之證據，既乏積極證據足資證明
被告等犯罪，自應為無罪之諭知。因予維持第一審諭知被告等均
無罪之判決，駁回檢察官之上訴，已綜合全部卷證資料，詳加審
酌論斷，從形式上觀察，並無判決違背法令之情形存在。檢察官
上訴意旨略以：(一)本件係起訴被告乙○○、甲○○涉犯著作權法
第九十一條第二項之意圖銷售而擅自以重製之方法侵害他人之著
作財產權罪嫌，原判決以被告等涉嫌同條第一項之罪論述，有對
於原起訴之罪名未審判，而就未起訴之罪名審判之違法。(二)依「
共同編寫合約書」第一條，難以認定乙○○就該著作具有「原始
性」（獨立創作性），第四、五、十條亦未具體述明有關著作權
之權利、型態、類別、權限範圍及歸屬等項。參以告訴人指訴乙
○○所交付之「微積分講義Ａ、Ｂ、Ｃ、Ｄ」四本僅有公式、定
理及試題（或考古題），並無任何解題，依著作權法相關規定，
非屬著作權之標的。故系爭書籍，應僅告訴人所撰解題部分始能
呈現著作人之精神作用，具個性與獨特性而有著作權。又該「微
積分講義Ａ、Ｂ、Ｃ、Ｄ」四本，與系爭書籍，有很大不同，實
難徒憑乙○○所辯及「共同編寫合約書」，遽認乙○○就系爭書
籍具有「原始性」，亦為著作財產權人，原判決有不適用法則或
適用不當之違法。(三)該「微積分講義Ａ、Ｂ、Ｃ、Ｄ」四本、「
升二技微積分總複習」三冊及嗣後刪減所成二冊，彼此內容有無
雷同或抄襲之嫌，攸關本案罪行之認定，有調查鑑定以綜合判斷
之必要。原審認無鑑定之必要，有調查未盡之違法等語。惟查：
(一)判決之文字如有顯係誤寫而不影響全案情節與判決本旨者，已
經宣示或送達後，仍得由原審法院依聲請或本職權以裁定更正，
有司法院釋字第四三號解釋可資參照。此類誤寫，既得以裁定更
正，即無違背法令可言。依原判決所述公訴意旨及所載被告等涉
犯「意圖銷售而擅自以重製之方法侵害他人著作權」罪嫌以觀，
顯係將著作權法第九十一條第二項，誤載為同條「第一項」。此
項文字之誤寫並不影響判決本旨，按諸上開說明，不得執為第三
審上訴之適法理由。(二)乙○○就系爭書籍是否具「原始性」？是
否為共同著作人而享有著作財產權？均屬原審取捨證據及判斷證
據證明力以認定事實之職權行使，其所為判斷，尚無悖乎一般經
驗及論理法則，自不得任意指為違法。(三)刑事訴訟法所稱依法應
於審判期日調查之證據，係指與待證事實有重要關係，在客觀上
顯有調查必要性者而言，故其範圍並非漫無限制，必該證據與判
斷待證事實之有無，具有關連性，得據以推翻原判決所確認之事
實，而為不同之認定，若僅係枝節性問題，或所證明之事項已臻
明瞭，當事人聲請調查之證據，僅在延滯訴訟，甚或就同一證據
再度聲請調查，自均欠缺其調查之必要性，原審未依聲請為無益
之調查，即無違法可言。原判決依「共同編寫合約書」認定乙○
○與告訴人共同編寫系爭書籍，乙○○並對該書籍之組織結構、
編排次序、單元章節等內容有指示或修改之主導權，且有權與出
版社洽商出版事宜。是縱鑑定上訴意旨所指各書內容有無雷同或
抄襲之處，亦不能推翻上開認定，自不具調查必要性。原審未為
無益之鑑定調查，於法無違。上訴意旨對原判決所為論斷，究竟
如何違背法令，並未依據卷內訴訟資料具體指摘，但憑己見砌詞
指摘，顯與法律規定得為第三審上訴理由之違法情形，不相適合
，其上訴為違背法律上之程式，應予駁回。
二、關於著作權法第九十一條之一第一項及第一百零一條第一項
    部分
按最重本刑為三年以下有期徒刑、拘役或專科罰金之罪，經第二
審判決者，不得上訴於第三審法院，刑事訴訟法第三百七十六條
第一款定有明文。查被告乙○○、甲○○被訴涉犯著作權法第九
十一條之一第一項擅自以移轉所有權之方法散布著作重製物而侵
害他人之著作財產權罪嫌，法定最重本刑為三年以下有期徒刑；
被告考用出版股份有限公司則被訴涉犯專科罰金之同法第一百零
一條第一項罪嫌，既經第二審判決，揆諸上述規定，自不得上訴
於第三審。檢察官就之仍提起上訴，殊違法定程式，難認適法，
應併予駁回。
據上論結，應依刑事訴訟法第三百九十五條前段，判決如主文。
中    華    民    國  九十七  年    一    月  三十一  日
                      最高法院刑事第二庭
                          審判長法官  紀  俊  乾
                                法官  黃  正  興
                                法官  陳  東  誥
                                法官  林  錦  芳
                                法官  陳  晴  教
      本件正本證明與原本無異
                                      書  記  官
中    華    民    國  九十七  年    二    月   十二   日
                                                      Ｋ


司法院資訊處製作；財團法人民間司法改革基金會備份。
